---
format: pdf
lang: pt
title: Lista 1
subtitle: Séries Temporais
author: Paulo Ricardo Seganfredo Campana
date: today
date-format: long
callout-icon: false
highlight-style: github
monofont: "Ubuntu Mono"
monofontoptions: Scale = 1
geometry:
    - top    = 2cm
    - bottom = 2cm
    - left   = 2cm
    - right  = 2cm
---

\pagestyle{empty}
\thispagestyle{empty}

```{r}
#| echo: false
options(digits = 3)
set.seed(1717)
```

::: callout-tip
# **Questão 2.** Gere 100 observações não correlacionadas a partir da distribuição $\mathcal N(0,1)$. O que você pode concluir?

```{r}
#| collapse: true
x <- rnorm(100, 0, 1);
head(x, n = 20)
```

As observações são prediminantementes próximas de 0, tem sinal aleatório e variam em geral no máximo entre $[-3,3]$.
:::

::: callout-tip
# **Questão 3.** Gere 100 observações $Y_t$ de acordo com o processo: $Y_t = Y_{t-1} + e_t, \quad e_t \sim \mathcal N(0,(0.1)^2)$. O que você pode concluir?

```{r}
#| collapse: true
y <- Reduce(
    \(a, b) a + rnorm(1, 0, 0.1^2),
    numeric(100),
    accumulate = TRUE,
)
head(y, n = 21)
```

São muito mais próximas de 0 devido a menor variância, o sinal é aleatório, porém tende a manter o mesmo de uma iteração para outra.
:::

::: callout-tip
# **Questão 5.** Gere 60 observações do seguinte passeio aleatório $Y_t = 1 + Y_{t-1} + e_t , \quad e_t \sim \mathcal N(0,1)$. Use a função `ts` do R para transformar os dados em uma série temporal mensal iniciando em janeiro de 2017. O que você pode concluir?

```{r}
#| collapse: true
y <- Reduce(
    \(a, b) 1 + a + rnorm(1, 0, 1),
    numeric(60),
    accumulate = TRUE,
)
head(y, n = 20)

ts(y, start = c(2017, 1), frequency = 12)
```

A série constantemente cresce em média 1 unidade por mês com baixa aleatoriedade.
:::

::: callout-tip
# **Questão 6.** Considere o processo $Y_t = 0.8 Y_{t-1} + e_t, \quad t = \lbrace 1,\cdots,30 \rbrace$, suponha que o valor de $Y_t$ é igual a zero, até que no terceiro ano houve um choque positivo, i.e., $e_t = 20$. O que ocorrerá nos anos seguintes admitindo que $e_t = 0$ para os demais anos?

```{r}
#| collapse: true
y <- Reduce(
    \(a, b) {
        e <- if (b < 3 * 12) 0 else 20
        0.8 * a + e
    },
    0:59,
    accumulate = TRUE,
)
tail(y, n = 30)
```

```{r}
#| echo: false
library(ggplot2)
ggplot(data.frame(n = seq_along(y), y), aes(n, y)) +
    geom_line(color = "#02b875") +
    geom_point(color = "#02b875") +
    labs(x = "Mês") +
    theme_bw()
```

A série inicia constante igual a 0, no terceiro ano o valor rapidamente sobe até se estabilizar em 100 de maneira geométrica.
:::
