---
format:
    revealjs:
        theme: moon
lang: pt
title: Componentes principais e Análise fatorial
subtitle: Análise Multivariada II
author: Paulo Ricardo Seganfredo Campana
date: today
date-format: long
callout-icon: false
highlight-style: github
monofont: "Ubuntu Mono"
monofontoptions: Scale = 1
geometry:
    - top    = 2cm
    - bottom = 2cm
    - left   = 2cm
    - right  = 2cm
logo: includes/logo.png
echo: true
self-contained-math: true
embed-resources: true
---

## Componentes principais
Com a análise exploratória dos dados feita, vimos que há forte correlação entre grupos de variáveis, podemos aproveitar disso e reduzir a quantidade de variáveis a serem análisadas com componentes principais, obtendo um número menor de combinações lineares das mesmas que explicam a grande maioria da variância das 10 originais.

```{r}
library(tidyverse)

data <- read_csv("includes/energy.csv")
X <- data |>
    select(-property_type, -stars) |>
    as.matrix() |>
    scale()
```

## Componentes principais
Olhando para a proporção cumulativa, apenas 2 componentes conseguem explicar 82.5% da variância das 10 variáveis originais, as análises seguintes serão feitas com base nestes dois componentes, outra seleção interessante seria 4 componentes explicando 96%.

```{r}
#| echo: false
options(digits = 3)
theme_moon <- theme(
    plot.background = element_rect("#002b36"),
    panel.background = element_blank(),
    panel.grid = element_line("#93a1a120"),
    panel.grid.minor = element_blank(),
    axis.ticks = element_line("#93a1a120"),
    strip.background = element_rect("#104b56"),
    text = element_text(colour = "#93a1a1"),
    axis.text = element_text(colour = "#93a1a1"),
    strip.text = element_text(colour = "#93a1a1"),
    legend.background = element_blank(),
    legend.key = element_blank(),
)
```

```{r}
#| collapse: true
pca <- prcomp(X, scale. = TRUE)
summary(pca)
```

## Gráfico biplot
Pela cor de cada variável no gráfico, podemos notar que a maioria das variáveis foram bem representadas pelos dois primeiros componentes, o consumo de gás natural e pontuação de eficiencia energética foram menos representadas.

```{r}
#| fig-height: 6
#| fig-width: 6.64
#| fig-align: center
#| output-location: slide
factoextra::fviz_pca_var(
    pca,
    repel = TRUE,
    col.var = "cos2",
    col.circle = "#93a1a140"
) +
    scale_color_viridis_c(option = "E", begin = 0.15) +
    labs(title = "") +
    theme_moon
```

## Interpretação dos componentes
Pelo gráfico anterior usando dois componentes, é possivel atribuir interpretação a cada um devido a concentração de diferentes tipos de variáveis nos eixos.

* as variáveis `ghg_intensity`, `eui_site`, `eui_source`, `eui_site_wn` e `eui_source_wn` são todas normalizadas pela área da propriedade e estão relacionadas a um coeficiente negativo no primeiro componente.

* `area`, `electricity`, `natural_gas` e `ghg_total` são valores brutos e possuem coeficiente positivo no segundo componente.

## Interpretação dos componentes
Assim, o primeiro componente tem a ver com a eficiência energética da construção, enquanto que o segundo componente com a escala da mesma, e estas duas características são independentes, pois é possivel ter grandes e pequenas construções energeticamente eficientes.

## Análise Fatorial

## 1 fator
Vamos fazer uso da análise fatorial para verificar se esse agrupamento de variáveis feito pelos componentes principais realmente existe

```{r}
#| collapse: true
fat1 <- factanal(X, factors = 1)
fat1
```

## 2 fatores
Um fator explicou apenas 50% da variabilidade total das 10 variável utilizadas, 2 fatores conseguem explicar mais, 78.5%. Este valor é menor doque o obtido com 2 componentes principais, porém a análise fatorial trás o poder da inferência para validar o uso dos fatores.

```{r}
#| collapse: true
fat2 <- factanal(X, factors = 2, scores = "regression")
fat2
```

## Teste de hipótese
Acerca da análise fatorial com 2 fatores, o teste para verificar se estes são suficientes obteve uma estatística de 79792, sob a hipótese nula, essa estatítica tem distribuição qui-quadrado com 26 graus de liberdade.

O valor da estatística de teste é muito extremo para a distribuição da hipótese nula, obtendo um p-valor extremamente próximo de 0, assim podemos concluir que 2 fatores são sim suficientes para representar a maior parte dos dados.

## Comparação
Plotando os dois compoententes/fatores de cada observação vemos uma semelhança entre o método de compontentes principais e análise fatorial.

```{r}
#| fig-height: 6
#| out-width: 100%
#| output-location: slide
library(ggfortify)
data8 <- data |>
    mutate(property_type = fct_lump_n(property_type, 8))

autoplot(
    pca, data8,
    colour = "property_type",
    loadings = TRUE,
    loadings.label = TRUE,
    loadings.label.repel = TRUE,
    loadings.colour = "#93a1a180",
    loadings.label.colour = "#93a1a1",
) + theme_moon + theme(legend.position = "top")
```

## Comparação
Ambas capturam variáveis normalizadas por área da propriedade no primeiro componente/fator e variáveis brutas no segundo, portanto a interpretação dos fatores é similar aos dos componentes.

Além disso, podemos ver certos agrupamentos de tipos de construções no gráfico, supermercados tem baixo consumo total mas alta intensidade energética, hospitais tem alto consumo total e média intensidade.

```{r}
#| fig-height: 6
#| out-width: 100%
#| output-location: slide
autoplot(
    fat2, data8,
    colour = "property_type",
    loadings = TRUE,
    loadings.label = TRUE,
    loadings.label.repel = TRUE,
    loadings.colour = "#93a1a180",
    loadings.label.colour = "#93a1a1",
) + theme_moon + theme(legend.position = "top")
```

##
