---
format: pdf
lang: pt
title: Avaliação
subtitle: Estatística Computacional
author: Paulo Ricardo Seganfredo Campana
date: 2023-09-18
date-format: long
callout-icon: false
highlight-style: github
monofont: "Ubuntu Mono"
monofontoptions: Scale = 1
---

::: hidden
\pagestyle{empty}
\thispagestyle{empty}
:::

### Questão 1. Responda as seguintes questões:

##### a) Explique, de modo geral, qual a importância de processos de geração de números pseudo-aleatórios e dê exemplos de aplicações.

De modo geral, são usadas para imitar o comportamento não determinístico das variáveis aleatórias para simulações estatísticas, como no Bootstrap onde é selecionada amostras aleatórias do conjunto de dados, ou na integração de monte carlo, onde é preciso números aleatórios dentro de um intervalo.

##### b) Defina matematicamente os geradores congruenciais linear e misto. Explique o funcionamento desses geradores.

São geradores da forma $x_{n + 1} = a x_n \mod m$ e $x_{n + 1} = (a x_n + b) \mod m$ respectivamente, o comportamento do próximo número na sequência é baseado no anterior seguindo uma relação linear aplicada no resto da divisão por algum número. Quando não há elemento anterior na sequência, se usa uma semente, a qualidade destes geradores dependem muito da escolha das constantes $a$, $b$ e $m$.

##### c) Defina o método da transformação inversa para geração de números pseudo-aleatórios.

Baseia-se em utilizar a função quantílica da distribuição de interesse, obtida pela inversa da função de distribuição acumulada, e aplicar um número pseudo-aleatório de distribuição uniforme $[0,1]$ nesta função, o resultado será um número pseudo-aleatório da distribuição de interesse pois:

$$
\;\;\;\, F(x) : S_X \longrightarrow [0,1]
$$
$$
F^{-1}(x) : [0,1] \longrightarrow S_X
$$




##### d) Usando o método da transformação inversa, obtenha uma expressão para o gerador de números pseudo-aleatórios para uma variável aleatória com função de distribuição $F(x) = x^\theta, \; 0 < x < 1, \; \theta > 0$.

Obtendo a função quantílica da distribuição temos que $F^{-1}(x) = \exp \left\lbrace \dfrac{1}{\theta} \log x \right\rbrace$:

\begin{align*}
    F(x) &= x^\theta \\
    \log F(x) &= \theta \log x \\
    \dfrac{1}{\theta} \log F(x) &= \log x \\
    \exp \left\lbrace \dfrac{1}{\theta} \log F(x) \right\rbrace &= x
\end{align*}

Então o algorítimo de geração para esta distribuição será gerar números pseudo-aleatórios da distribuição uniforme em $[0,1]$ e aplicar-los na função quantílica.

```{r}
#| collapse: true
rnovo <- function(n, theta) {
    U <- runif(n, 0, 1)
    exp(log(U) / theta)
}

rnovo(48, 0.94)
```

##### e) Explique o método da aceitação e rejeição para geração de números pseudo-aleatórios.

Com o objetivo de gerar números de uma distribuição $X$ com densidade $f(x)$, gere números de uma distribuição conhecida $Y$ com densidade $g(y)$, aceitamos esse número gerado $Y$ como número pseudo aleatório da distribuição $X$ dependendo de uma constante e o valor de uma V.A. uniforme:

$$
\text{Se } \dfrac{f(Y)}{cg(Y)} > U, \text{ tome } Y \text{ como número gerado da distribuição } X
$$

##### f) Use o método da aceitação e rejeição para obter um método de geração de números pseudo-aleatórios de uma variável aleatória com função densidade de probabilidade $f(x) = 20x(1 - x)^3, \; 0 < x < 1$.

Como a V.A. de interesse é contínua e com suporte $[0,1]$, utilize $Y \sim U(0,1), \; g(y) = 1$. A constante $c$ pode ser obtida maximizando o quociente $f(y) / g(y)$

```{r}
#| collapse: true
f <- function(x) 20 * x * (1 - x)^3
g <- function(y) 1

c <- optimise(
    \(y) f(y) / g(y),
    lower = 0, upper = 1,
    maximum = TRUE
)$objective
c
```

```{r}
#| collapse: true
rnovo2 <- function(n) {
    sapply(
        1:n,
        \(i) while (TRUE) {
            y <- runif(1, 0, 1)
            u <- runif(1, 0, 1)
            if (f(y) / g(y) / c > u) return (y)
        }
    )
}

rnovo2(48)
```

{{< pagebreak >}}

### Questão 2. Responda as seguintes questões:

##### a) Defina matematicamente o método gradiente para maximização de uma função $g(\theta) : \Theta \longrightarrow \mathbb R$, em que $\Theta$ é um subespaço de $\mathbb R^p$.

É um método iterativo de busca pelo máximo de uma função, onde, a partir de um chute inicial para $\boldsymbol \theta$, a próxima iteração é dada por $\boldsymbol \theta_{t + 1} = \boldsymbol \theta_t + \lambda_t \mathbf M_t \mathbf g_t$.

$\lambda_t$ pode ser optimizado em cada passo de forma a maximizar $\theta_{t + 1}$. $\mathbf M_t$ é uma matriz $(p \times p)$ positiva definida qualquer, podemos tomar $\mathbf M_t = \mathbf I_p$, uma matriz constante por exemplo, ou optimizar $\mathbf M_t$ de alguma forma.

##### b) Defina os métodos quasi-Newton e explique as diferenças para os métodos de Newton?

O método de Newton de maximização para o caso univariado é definido como: $x_{t + 1} = x_t - \frac{f'(x_t)}{f''(x_t)}$, de maneira similar, para o caso multivariado como: $\boldsymbol \theta_{t + 1} = \boldsymbol \theta_t - \mathbf H_t^{-1} \mathbf g_t$, onde $\mathbf g_t$ é o vetor de primeiras derivadas da função e $\mathbf H_t$ a matriz de segundas derivadas.

Os métodos de quasi-Newton funcionam de maneira similar, porém não é usado diretamente a matriz $- \mathbf H_t^{-1}$ e sim uma sequência de matrizes $\mathbf M_t$ que se aproximam assintóticamente de $- \mathbf H_t^{-1}$ a partir de uma matriz inicial positiva definida $\mathbf M_0$.

Dessa forma, não é necessário obter a matriz de segundas derivadas $\mathbf H_t$ e invertê-la, além de que a sequência $\mathbf M_t$ com o método de quasi-Newton sempre será positiva definida ao contrário da matriz $- \mathbf H_t^{-1}$, essa propriedade é importante para o método ser válido.

### Questão 3. Escreva sobre os métodos de Monte Carlo e sua importância para a estatística.

Quando algum resultado que desejamos obter não é possivel ser expresso de maneira analítica, recorremos aos métodos numéricos, entre eles, os métodos de Monte Carlo busca transformar o problema em uma esperança de variável aleatória, no qual pode ser aproximada pela média amostral de uma amostra aleatória dessa variável.

Por exemplo, para calcular a integral definida de uma função qualquer, podemos usar a distribuição uniforme para transformar este problema em uma esperança, que pode ser aproximada pela média amostral:

$$
\int \limits_a^b g(x) dx = 
(b - a) E[g(X)] \approx
\dfrac{(b - a)}{m} \sum_{i = 1}^m g(x_i)
$$

Em que $X \sim U(a,b)$.

### Questão 4. Escreva sobre o método bootstrap e sua importância para a estatística. Explique as diferenças entre o bootstrap paramétrico e o não-paramétrico.

Outro método numérico para estimar parâmetros e sua variância com base em um conjunto de dados. Consiste em gerar diversas amostras (réplicas bootstrap) e estimar pontualmente o parâmetro para cada amostra, assim podemos obter a média e a variância para o parâmetro a partir da distribuição desse parâmetro nas réplicas bootstrap.

Para o bootstrap paramétrico, as amostras são geradas aleatóriamente com base na distribuição amostral do conjunto de dados, enquanto que o bootstrap não-paramétrico as novas amostras são tomadas diretamente dos dados originais, com reposição.