---
format: pdf
lang: pt
title: Teste de amostragem estratificada
author: Paulo R. S. Campana
date: 2023-04-19
date-format: long
df-print: kable
callout-icon: false
monofont: "Ubuntu Mono"
monofontoptions: 
  Scale=1
---

::: hidden
\pagestyle{empty}
\thispagestyle{empty}
:::

```{r}
#| warning: false
library(tidyverse)
```

::: callout-note
# **Questão 1.**

Apresente os cálculos de como podem ser encontrados na amostra de cinco estratos a alocação para os estratos de forma proporcional e a alocação ótima de Neyman. Seus resultados podem divergir dos apresentados abaixo.

```{r}
q1 <- tibble(
    stratum = c("BA", "EA", "PA", "RA", "XF"),
    Nh      = c(2371, 1442, 1710,  659, 1346),
    Sh      = c(42.4, 15.4, 40.7, 43.7, 54.2)
)
```
:::

```{r}
q1 |> mutate(
    nh_prop   = (40 * Nh      / sum(Nh     )) |> ceiling(),
    nh_neyman = (40 * Nh * Sh / sum(Nh * Sh)) |> ceiling() 
)
```

{{< pagebreak >}}

::: callout-note
# **Questão 2.**

Considera a população com $N$ = 6 domicílios listada com os respectivos valores de variáveis de interesse na Tabela

```{r}
q2 <- tibble(
    domicílio     = c(  1,    2,    3,   4,   5,    6),
    renda         = c(800, 4200, 1600, 500, 900, 2000),
    moradores     = c(  2,    4,    2,   2,   4,    1),
    trabalhadores = c(  2,    3,    1,   1,   2,    1)
)
```
:::

## 1. Para cada variável de interesse (Renda, Moradores, Trabalhadores), calcule os seguintes parâmetros populacionais: total, média e variância.

```{r}
q2 |> summarise(across(
    c(renda, moradores, trabalhadores),
    list(total = sum, média = mean, variância = var)
)) |> 
round(3) |>  
pivot_longer(
    everything(),
    names_to = c("variável", "parâmetro"),
    names_sep = "_",
    values_to = "valor"
)
```

{{< pagebreak >}}

## 2. Liste o conjunto $\mathbf S$ de todas as amostras possíveis de tamanho 2 da população, considerando apenas amostras de unidades distintas.

```{r}
S <- sample(x = 1:6, size = 2) |> 
    sort() |> 
    replicate(n = 1000, simplify = FALSE) |> 
    unique() |> 
    as_tibble(.name_repair = "minimal")
```

```{r}
#| echo: false
S
```

## 3. Supondo que todas as amostras listadas no conjunto $\mathbf S$ são equiprováveis (plano A), calcule:

### a. As probabilidades de inclusão das unidades.

```{r}
#| warning: false
SA <- S |> 
    t() |> 
    as_tibble() |> 
    arrange(V1, V2) |> 
    mutate(renda = map2_dbl(V1, V2,
        function(V1, V2) q2$renda[q2$domicílio == V1] + q2$renda[q2$domicílio == V2]
    ))
SA |> reframe(
    domicílio     = unique(c(V1, V2)),
    frequência    =  table(c(V1, V2)),
    probabilidade = frequência / sum(frequência)
)
```

{{< pagebreak >}}

### b. As probabilidades de inclusão dos pares de unidade.

```{r}
SA |> mutate(probabilidade = 1 / n())
```

{{< pagebreak >}}

### c. Os valores possíveis para o estimador Horvitz-Thompson do total populacional para a variável renda.

```{r}
HTA <- SA |>
    mutate(
        probabilidade = 1 / n(),
        estimador = renda / probabilidade * (3 / 15)
    )
```

```{r}
#| echo: false
HTA
```

### d. O valor esperado e a variância para o estimador Horvitz-Thompson do total populacional para a variável renda.

```{r}
HTA |> summarise(across(
    estimador,
    list(média = mean, variância = var)
))
```

{{< pagebreak >}}

## 4. Considere agora que o conjunto $\mathbf S$ é formado pelas amostras (1,2), (2,3), (2,4), (2,5), (2,6), tendo cada uma delas probabilidade 1/5 de ser a amostra selecionada (plano B), Repita os cálculos do item 3. para o novo plano amostral.

```{r}
SB <- tibble(
        V1 = c(1,2,2,2,2),
        V2 = c(2,3,4,5,6)
    ) |> 
    mutate(renda = map2_dbl(V1, V2,
        function(V1, V2) q2$renda[q2$domicílio == V1] + q2$renda[q2$domicílio == V2]
    ))
```

```{r}
HTB <- SB |> 
    mutate(
        probabilidade = 1 / n(),
        estimador = renda / probabilidade * (3 / 5)
    )
```

```{r}
#| echo: false
HTB
```

```{r}
HTB |> summarise(across(
    estimador,
    list(média = mean, variância = var)
))
```

{{< pagebreak >}}

## 5. Faça gráficos dos valores possíveis do estimador de total sob os dois planos amostrais para comparar as respectivas distribuições.

```{r}
#| out-width: 100%
rbind(
    HTA |> mutate(plano = "plano A"),
    HTB |> mutate(plano = "plano B")
) |> 
    mutate(amostra = paste0("(", V1, ",", V2, ")")) |> 
    ggplot(aes(x = amostra, y = estimador, fill = estimador)) +
    geom_col() +
    facet_grid(cols = vars(plano), scales = "free") +
    theme_bw() +
    theme(legend.position = "none", axis.text.x = element_text(angle = 45))
```

{{< pagebreak >}}

## 6. Use os resultados obtidos em 3. e 4. para comparar os dois planos amostrais e indique qual deles seria preferível usar, caso fosse necessário amostrar duas unidades distintas da população ($\mathbf n$ = 2) para estimar o total da renda. Justifique.

É preferível usar o plano amostral A pois leva em consideração todas as possíveis amostras de tamanho 2 da população de tamanho 6, enquanto o segundo plano selecionou apenas 5 dessas amostras, que acabaram sendo as amostras com maior total de renda, que aumentou consideravelmente o estimador da média de 10000 para 16080.