---
title: "Apresentação sobre o gtsummary"
author: "Paulo Ricardo Seganfredo Campana e Jéssika Helen de Almeida"
date: "26/04/2022"
output:
  html_document: default
---

## O Banco de dados

  O banco escolhido foi sobre preço de combustíveis em todas as regiões do Brasil entre os anos de 2004 a 2021. Se encontra no Kaggle a partir deste [link](https://www.kaggle.com/datasets/matheusfreitag/gas-prices-in-brazil).  

```{r warning=FALSE}
# leitura do banco
library(readr)
gas.raw <- read_delim("2004-2021.tsv", delim = "\t", escape_double = FALSE,
                  trim_ws = TRUE, show_col_types = FALSE)

# visualização do banco
gas.raw[ ,7] <- "Real por litro"
knitr::kable(head(gas.raw))
```

  Tal banco aborda muitas variáveis que se tornam desnecessarias para a nossa análise, com isso, criamos um novo banco.  

```{r}
# criar novo banco apenas com colunas que usaremos
gas <- data.frame("Data" = as.character(gas.raw$`DATA INICIAL`),
                  "Região" = gas.raw$REGIÃO,
                  "Estado" = gas.raw$ESTADO,
                  "Produto" = gas.raw$PRODUTO,
                  "Preço" = gas.raw$`PREÇO MÉDIO REVENDA`)

# ajeitar os nomes dos produtos
gas$Produto[gas$Produto == "ETANOL HIDRATADO"] <- "Etanol Hidratado"
gas$Produto[gas$Produto == "GASOLINA COMUM"] <- "Gasolina Comum"
gas$Produto[gas$Produto == "GASOLINA ADITIVADA"] <- "Gasolina Aditivada"
gas$Produto[gas$Produto == "OLEO DIESEL"] <- "Óleo Diesel"
gas$Produto[gas$Produto == "ÓLEO DIESEL"] <- "Óleo Diesel"
gas$Produto[gas$Produto == "OLEO DIESEL S10"] <- "Óleo Diesel S10"
gas$Produto[gas$Produto == "ÓLEO DIESEL S10"] <- "Óleo Diesel S10"
```

  A partir desse novo banco, iremos ultilizar as funções do pacote gtsummary, cuja documentação pode ser vista no [site](https://www.danieldsjoberg.com/gtsummary/reference/index.html) do autor Daniel D. Sjoberg.  

## Utilizando o pacote

  O pacote foi criado para geração de tabelas de dados e estatísticas descritivas de diferentes tipos de variáveis. Os comandos principais para geração de tabelas são:  

* __tbl_summary()__
* __tbl_regression() e tbl_uvregression()__
* __tbl_survfit()__
* __tbl_svysummary()__
* __tbl_cross()__


### tbl_summary()

A principal função geradora de tabelas, veremos um exemplo:  

```{r warning=FALSE}
library(gtsummary)

# criar tabela
tabelasimples <- tbl_summary(
  gas,                                                  # o banco a ser utilizado
  by = Produto,                                         # qual variável para organizar a tabela
  include = Preço,                                      # quais variáveis a serem utilizadas
  statistic = Preço ~ "{min} Reais {max} Reais ({sd})", # a forma dos dados e quais estatísticas a serem calculadas
  digits = Preço ~ 2)                                   # mostrar quantas casas decimais

tabelasimples
```



  Existem comandos adicionais para as funções tbl_...(), estes são escritos fora da função e ligados com o operador "%>%".  

As funções add_...() adicionam novas colunas a tabela.  

* add_p()         
  + Faz teste de P para variáveis qualitativas
* add_q()
  + Faz ajustes ao teste de P
* add_overall()
  + Adiciona uma coluna que calcula as estatísticas do totais
* add_n()
  + Adiciona uma coluna com o total de observações
* add_ci()
  + Adiciona uma coluna com intervalos de confiança
* add_difference()
  + Adiciona uma coluna com a diferença entre dois grupos
* add_stat_label()
  + Adiciona uma coluna mostrando as estatísticas utilizadas
* add_stat()
  + Adiciona uma coluna que aplica uma função customizável
* remove_row_type()
  + Deleta linhas da tabela especificadas


As funções modify_...() modificam elementos da tabela.  

* modify_header()
  + Modifica os nomes das colunas
* modify_footnote()
  + Modifica o rodapé
* modify_spanning_header()
  + Adiciona categorias às colunas
* modify_caption()
  + Adiciona título
  
As funções a seguir formatam o texto (negrito e itálico).  

* bold_labels() e bold_levels()
  + Transformam o nome das linhas em negrito
* italicize_labels() e italicize_levels()
  + Transformam o nome das linhas em itálico
* bold_p()
  + Transformam o nome de todas as linhas em negrito
  
Segue um exemplo de tabela com alguns comandos adicionais:  
  
```{r}
# tabela com comandos adicionais
tabelabonita <- tbl_summary(
  gas, 
  by = Produto,
  include = Preço,
  label = Preço ~ "Valor do Litro",
  statistic = Preço ~ "{min} Reais {max} Reais ({sd})",
  digits = Preço ~ 2) %>%
  modify_header(list(
    label = "**Combustível**",
    all_stat_cols() ~ "**{level}**")) %>%                              # mudar os nome das colunas
  modify_footnote(everything() ~ "Minino, Maximo e Desvio padrão") %>% # mudar rodapé
  modify_caption("Tabela de Preços 2004-2021") %>%                     # adicionar título
  bold_labels()                                                        # nomes das linhas em negrito

tabelabonita
```

### tbl_regression() e tbl_uvregression()

  São as funções para criação de tabelas de modelos de regressão, se diferem pelo fato de que tbl_uvregression() é usada para modelos univariados.  

```{r}
# criar modelo de regressão
modelo <- lm(Preço ~ Produto + Estado, gas)

# criar tabela de regressão
tabelamodelo <- tbl_regression(
  modelo,
  include = Produto) %>%                                              
  bold_labels() %>%                                                    # negrito
  bold_levels() %>%                                                    # negrito
  modify_header(label ~ "**Combustível**")                             # nome das colunas

tabelamodelo
```



Existem também comandos adicionais para tbl_regression() e tbl_uvregression():  

* add_global_p()
  + Adiciona teste de P global
* add_vif()
  + Adiciona uma coluna de Fator de Inflação de Variação 
* add_significance_stars()
  + Adiciona uma coluna com Estralas de Significância
* add_glance_table() e add_glance_source_note()
  + Adiciona uma linha ou rodapé com algumas estatísticas extras como desvio padrão, R^2^, entre outros
* combine_terms()
  + Combina os termos de uma tabela de regressão em uma só linha
  
### tbl_svysummary()
 
  Esta função possui a mesma funcionalidade do tbl_summary() já visto, com o adicional de lidar com variáveis de peso para o cálculo das estatísticas.  
  
### tbl_survfit()

  Função para criação de tabelas de Análise de Sobrevivência, segue um exemplo obtido no site do gtsummary, porém não nos aprofundaremos.  
 
```{r}
library(survival)

# tabela de análise de sobrevivência
tabelasurv <- tbl_survfit(
  survfit(Surv(ttdeath, death) ~ trt, trial),
  times = c(12, 24),
  label_header = "**{time} Month**")

tabelasurv
```

### tbl_cross()

  Outra função principal é a tbl_cross(), cria tabelas cruzadas para duas variáveis qualitativas nominais.  

```{r}
# tabela cruzada
tabelacruzada <- tbl_cross(
  gas,                                       # banco de dados
  row = Região,                              # qual variável para as linhas da tabela
  col = Produto,                             # qual variável para as colunas da tabela
  percent = "row") %>%                       # adiciona porcentagem das observações
  bold_labels() %>%
  bold_levels() %>%
  modify_header(label ~ "**Combustível**") %>%
  modify_caption("Observações de combustíveis em diferentes Estados")

tabelacruzada
```

### inline_text()

  Uma função importante é inline_text(), é usada para referir a dados de uma tabela no rmarkdown.  

  Por exemplo: para se referir sobre as observações de Gasolina comum na Região Norte se usa:
  
inline_text(tabelacruzada, row = Região, row_level = "NORTE", col = Produto, col_level = "Gasolina Comum")

  O primeiro argumento se refere a tabela, row e row_level a linha, col e col_level a coluna a ser citada:  

  As obervações de Gasolina comum na Região Norte foi de `r inline_text(tabelacruzada, row = Região, row_level = "NORTE", col = Produto, col_level = "Gasolina Comum")`  

### União de tabelas

  Os comandos tbl_merge() e tbl_stack() servem para juntar duas tabelas em uma:  

```{r warning=FALSE}
tbl_stack(list(
  tabelabonita,                                # primeira tabela
  tabelacruzada),                              # segunda tabela
  quiet = TRUE)                              
```

### Reduzir tabelas

  As tabelas do gtsummary contém muitas informações por trás delas, por isso existe a função tbl_butcher para reduzir o tamanho de tabelas na memória, retendo apenas as informações essenciais da tabela, segue uma comparação:   

```{r}
# reduzir a tabela
tabelareduzida <- tbl_butcher(tabelacruzada)

# comparação de tamanho
object.size(tabelacruzada) %>% format(units = "Kb")
object.size(tabelareduzida) %>% format(units = "Kb")
```

A tabela reduzida ocupa 40Kb de memória comparado com a tabela original que ocupa 7700Kb.    

### Temas

  Existe também a possibilidade de mudar o tema das tabelas com theme_gtsummary_language(), que permite escolher a linguagem padrão das tabelas e se usa ponto ou virgula como decimal, além das funções style_...() que servem para mudar características como número de casas decimais padrões de diferentes tipos de estatísticas calculadas.  