---
title: "Apresentação TCL"
author: "Paulo Ricardo"
output: prettydoc::html_pretty
---

```{r message=FALSE, include=FALSE}
library("ggplot2")
library("viridis")
```

## Amostra piloto

#### Estamos interessados em analizar a quantidade de clientes atendidos em um supermercado durante um dia de operação, a partir de uma amostra piloto, observamos a seguinte distribuição:

***

```{r}
AmostraPiloto <- data.frame(Clientes = rweibull(60, shape = 1, scale = 100))

ggplot(AmostraPiloto, aes(x = Clientes)) +
    geom_density(fill = "#306090", colour = "#FFFFFF") +
    ggtitle("Quantidade de clientes atendidos") +
    ylab("Frequência")
```

## Amostra final

#### Em seguida, foi estudado durante todos os dias do ano de 2021 essa mesma variável e separadas em 12 amostras correspondentes a cada mês do ano.

***

```{r}
AmostraFinal <- rweibull(360, shape = 1, scale = 100) |> matrix(nrow = 30, ncol = 12)

Mêses <- c("Janeiro", "Fevereiro", "Março", "Abril", "Maio", "Junho",
           "Julho", "Agosto", "Setembro", "Outubro", "Novembro", "Dezembro") |> as.factor()

AmostraFinalPorMês <- data.frame(
    Clientes = as.vector(head(AmostraFinal, 30)),
    Mês = rep(Mêses, each = 30) 
    ) 

AmostraFinalPorMês$Mês |> levels() <- Mêses

ggplot(AmostraFinalPorMês, aes(x = Clientes, colour = Mês, fill = Mês)) +
    geom_density() +
    scale_colour_viridis(discrete = TRUE) +
    scale_fill_viridis(discrete = TRUE) +
    facet_wrap(~Mês) +
    ggtitle("Quantidade de clientes atendidos durante o ano de 2021") +
    ylab("Frequência")
```

## Análise das médias amostrais

#### Em cada mês, foi calculado a média de clientes atendidos e podemos observar que esta média segue distribuição aproximamente normal, devido ao Teorema Central do Limite. 

***

```{r}
MédiaAmostral <- data.frame(Média = apply(AmostraFinal, 1, mean))

ggplot(MédiaAmostral, aes(x = Média)) +
    geom_density(fill = "#306090", colour = "#FFFFFF") +
    ggtitle("Média de clientes atendidos por mês") +
    xlab("Clientes") +
    ylab("Frequência")
```