---
format: pdf
---

```{r}
#| echo: false
#| warning: false
library(dplyr)
library(knitr)
total <- c(16175495, 16273984, 16369179, 16461173, 16550024, 16635996, 16718956, 16798421, 16874306, 16946541)
natalidade <- c(220772, 222923, 224199, 233681, 237071, 219174, 223303, 220495, 207964, 199066)
obitos <- c(127069, 126247, 129984, 130974, 132659, 141105, 136662, 140504, 144391, 171940)
```

```{r}
#| output: false
#| echo: false
tibble(
    `População e indicadores de crescimento demográfico` = c(
        "População 2011",
        "População 2020",
        "Incremento total",
        "Óbitos entre 2011 e 2020",
        "Nascimentos entre 2011 e 2020",
        "Óbitos médios entre 2011 e 2020",
        "Nascimentos médios entre 2011 e 2020",
        "População média médios entre 2011 e 2020",
        "Taxa bruta de natalidade (‰)",
        "Taxa bruta de mortalidade (‰)",
        "Taxa de crescimento natural (%)",
        "Taxa média geométrica crescimento anual (%)"
    ),
    `Estrutura conciliatória` = c(
        total[1],
        total[10],
        total[10] - total[1],
        sum(obitos),                                 
        sum(natalidade),
        round(mean(obitos), 0),                      
        round(mean(natalidade), 0),
        round(mean(total), 0),
        round(mean(natalidade) / mean(total) * 1000, 2), 
        round(mean(obitos) / mean(total) * 1000, 2), 
        round((total[10] - total[1]) / 10 / mean(total) * 100, 2),
        round(((total[10] / total[1])^0.1 - 1) * 100 , 2)
    )
) |> kable(
    caption = "Estrutura conciliada da população, segundo os indicadores do crescimento demográfico no período 2011 - 2020, no Estado do Rio de Janeiro",
    format.args = list(big.mark = ".", decimal.mark = ",")
)
```

Tabela: Estrutura conciliada da população, segundo os indicadores do crescimento demográfico no período 2011 - 2020, no Estado do Rio de Janeiro

|População e indicadores de crescimento demográfico | Estrutura conciliatória|
|:--------------------------------------------------|-----------------------:|
|População 2011                                     |              16.175.495|
|População 2020                                     |              16.946.541|
|Incremento total                                   |                 771.046|
|Óbitos entre 2011 e 2020                           |               1.381.535|
|Nascimentos entre 2011 e 2020                      |               2.208.648|
|Óbitos médios entre 2011 e 2020                    |                 138.154|
|Nascimentos médios entre 2011 e 2020               |                 220.865|
|População média médios entre 2011 e 2020           |              16.580.408|
|Taxa bruta de natalidade (‰)                       |                   13,32|
|Taxa bruta de mortalidade (‰)                      |                    8,33|
|Taxa de crescimento natural (%)                    |                    0,47|
|Taxa média geométrica crescimento anual (%)        |                    0,47|

Fonte: IBGE/Diretoria de Pesquisas. Coordenação de População e Indicadores Sociais. Gerência de Estudos e Análises da Dinâmica Demográfica, MS/SVS/DASIS - Sistema de Informações sobre Nascidos Vivos - SINASC, MS/SVS/CGIAE - Sistema de Informações sobre Mortalidade - SIM