---
title: "Gráficos, Teste de hipótese e Intervalos de confiança."
author: "Paulo Ricardo Seganfredo Campana e Jéssika Helen de Almeida"
date: "31/05/2022"
output: html_document
---

Banco de dados sobre preço dos combustíveis no Brasil.\

```{r}
# banco de dados
gas.raw <- read.delim2("~/R/pesq/prova2/2004-2021.tsv", dec = ".", encoding = "UTF-8")
gas <- gas.raw[,-c(2, 7, 10:18)]

names(gas) <- c("Data", "Região", "Estado", "Produto", "Observações", "Preço", "Desvio")
```

Para usar o banco de forma mais eficiente e fácil, foram feitas algumas modificações:\

```{r}
# limpeza
gas <- gas[gas$Produto != "GLP",]
gas$Data <- lubridate::ymd(gas$Data)
gas$Produto[gas$Produto == "OLEO DIESEL"] <- "ÓLEO DIESEL"
gas$Produto[gas$Produto == "OLEO DIESEL S10"] <- "ÓLEO DIESEL S10"

gas$Região <- stringr::str_to_title(gas$Região)
gas$Estado <- stringr::str_to_title(gas$Estado)
gas$Produto <- stringr::str_to_title(gas$Produto)
```

# Criação de gráficos\
## Mapa do Brasil\
### Estados do Brasil com maior número de observações coletadas\

```{r message=FALSE}
# informações geograficas
brasil <- geojsonio::geojson_read("https://raw.githubusercontent.com/codeforgermany/click_that_hood/main/public/data/brazil-states.geojson", what = "sp")
```

```{r include=FALSE}
brasil@data$obs <- c(
  sum(gas$Observações[gas$Estado == "Acre"]),
  sum(gas$Observações[gas$Estado == "Alagoas"]),
  sum(gas$Observações[gas$Estado == "Amazonas"]),
  sum(gas$Observações[gas$Estado == "Amapa"]),
  sum(gas$Observações[gas$Estado == "Bahia"]),
  sum(gas$Observações[gas$Estado == "Ceara"]),
  sum(gas$Observações[gas$Estado == "Espirito Santo"]),
  sum(gas$Observações[gas$Estado == "Goias"]),
  sum(gas$Observações[gas$Estado == "Maranhao"]),
  sum(gas$Observações[gas$Estado == "Minas Gerais"]),
  sum(gas$Observações[gas$Estado == "Mato Grosso Do Sul"]),
  sum(gas$Observações[gas$Estado == "Mato Grosso"]),
  sum(gas$Observações[gas$Estado == "Para"]),
  sum(gas$Observações[gas$Estado == "Paraiba"]),
  sum(gas$Observações[gas$Estado == "Pernambuco"]),
  sum(gas$Observações[gas$Estado == "Piaui"]),
  sum(gas$Observações[gas$Estado == "Parana"]),
  sum(gas$Observações[gas$Estado == "Rio De Janeiro"]),
  sum(gas$Observações[gas$Estado == "Rio Grande Do Norte"]),
  sum(gas$Observações[gas$Estado == "Rondonia"]),
  sum(gas$Observações[gas$Estado == "Roraima"]),
  sum(gas$Observações[gas$Estado == "Rio Grande Do Sul"]),
  sum(gas$Observações[gas$Estado == "Santa Catarina"]),
  sum(gas$Observações[gas$Estado == "Sergipe"]),
  sum(gas$Observações[gas$Estado == "Sao Paulo"]),
  sum(gas$Observações[gas$Estado == "Tocantins"]),
  sum(gas$Observações[gas$Estado == "Distrito Federal"]))
```

```{r message=FALSE, warning=FALSE}
# paleta de cores
library(viridis)
color <- viridis(27)
bins <- cut(log(brasil$obs), 27)
color <- color[as.numeric(bins)]

sp::plot(brasil, col = color, main = "Obsevações por Estado")
```

## Histograma\
### Número de observações de cada combustível, entre os anos de 2004 à 2021\

```{r warning=FALSE}
library(ggplot2)
```

```{r}
ggplot(gas, aes(x = Preço, color = Produto, fill = Produto)) +
  geom_histogram(alpha = 0.7, binwidth = 0.1) +
  scale_fill_viridis(discrete = TRUE) +
  scale_color_viridis(discrete = TRUE) +
  facet_wrap(~Produto) +
  ylab("Observações") +
  ggtitle("Histograma dos combustíveis 2004-2021")
```

## Série temporal\
### Preço dos combustíveis entre os anos de 2004 à 2021\

```{r}
ggplot(gas, aes(x = Data, y = Preço, color = Produto)) +
  geom_line(alpha = 0.7) +
  scale_fill_viridis(discrete = TRUE) +
  scale_color_viridis(discrete = TRUE) +
  facet_wrap(~Produto) +
  scale_x_date(date_labels = "%Y", date_breaks = "4 year") +
  xlab("Ano") +
  ggtitle("Preço dos combustíveis 2004-2021")
```

Teste de hipótese - preço da gasolina comum de Janeiro a Abril de 2021\

```{r message=FALSE, warning=FALSE}
library(BSDA)

# informações
media <- mean(gas$Preço[gas$Produto == "Gasolina Comum" & gas$Data > "2021-01-01"])
desvio <- mean(gas$Desvio[gas$Produto == "Gasolina Comum" & gas$Data > "2021-01-01"])

preçoparaiba <- gas$Preço[gas$Produto == "Gasolina Comum" & gas$Data > "2021-01-01" & gas$Estado == "Paraiba"]
preçopernambuco <- gas$Preço[gas$Produto == "Gasolina Comum" & gas$Data > "2021-01-01" & gas$Estado == "Pernambuco"]
preçorionorte <- gas$Preço[gas$Produto == "Gasolina Comum" & gas$Data > "2021-01-01" & gas$Estado == "Rio Grande Do Norte"]
```

```{r}
# testes
testeparaiba <- z.test(preçoparaiba, mu = media, sigma.x = desvio, alternative = "less")
testepernambuco <- z.test(preçopernambuco, mu = media, sigma.x = desvio, alternative = "less")
testerionorte <- z.test(preçorionorte, mu = media, sigma.x = desvio, alternative = "less")
```

```{r}
# tabela
tabela <- data.frame(
  "Estado" = c("Paraíba", "Pernambuco", "Rio Grande do Norte"),
  "Preço médio" = c(mean(preçoparaiba), mean(preçopernambuco), mean(preçorionorte)),
  "Intervalo de confiança superior" = c(testeparaiba$conf.int[2], testepernambuco$conf.int[2], testerionorte$conf.int[2]),
  "Z" = c(testeparaiba$statistic[1], testepernambuco$statistic[1], testerionorte$statistic[1]),
  "p-valor" = round(c(testeparaiba$p.value, testepernambuco$p.value, testerionorte$p.value), 6),
  check.names = FALSE)

```

Hipótese: O preço da gasolina comum nos Estados da Paraíba, Pernambuco e Rio Grande do Norte foi menor que a média nacional de 5,18 Reais no período de Janeiro a Abril de 2021.\

> H~0~: Média $\geq$ 5.18 Reais\
> H~1~: Média $<$ 5.18 Reais\

```{r}
# resultados
knitr::kable(tabela, caption = "Resultados do teste de hipótese")
```

Portanto com um nível de confiança superior a 99%, para Paraíba e Pernambuco rejeita a hipótese nula, e para Rio Grande do Norte rejeita a hipótese alternativa.\